ACORDAO-COMPLETO-2489691

ACÓRDÃO 4543/2022 ATA 27/2022 - PRIMEIRA CÂMARA

VISTOS, relatados e discutidos estes autos de Recursos de Reconsideração interpostos por Márcio Souza Faria e Dênio Peixoto Ribeiro contra o Acórdão 7053/2019-TCU-Primeira Câmara;
ACORDAM os Ministros do Tribunal de Contas da União, reunidos em sessão da Primeira Câmara, com fundamento nos artigos 32, inciso I, e 33, da Lei 8.443/1992, ante as razões expostas pelo Relator, em:
9.1. conhecer dos recursos de reconsideração e, no mérito, dar-lhes provimento;
9.2. declarar a nulidade parcial do Acórdão 7053/2019-TCU-Primeira Câmara, tão somente para torná-lo sem efeito em relação a Márcio Souza Faria e Dênio Peixoto Ribeiro, sem nenhuma modificação em face dos demais responsáveis;
9.3. orientar a Segecex que, quando a comunicação for devolvida com a inscrição "não procurado", devem ser adotados os procedimentos previstos na Resolução 170/2004 (art. 3º, I e II, e/ou art. 6º, II) antes da realização de audiência ou citação por Edital;
9.4. restituir os autos à SecexTCE, para a reinstrução deste processo, escoimado das nulidades ora declaradas.
9.5. dar ciência desta deliberação aos recorrentes e demais interessados.

Recurso de reconsideração em tomada de contas especial.

Primeira Câmara

Fundação Nacional de Saúde; Prefeitura Municipal de Planalto da Serra - MT.

3. Interessados/Responsáveis/Recorrentes:
3.1. Interessado: Superintendência Estadual da Funasa No Estado do Mato Grosso (26.989.350/0022-40).
3.2. Responsáveis: Cleudson Luiz Fernandes (XXX.652.821-XX); Dênio Peixoto Ribeiro (XXX.106.381-XX); Márcio Souza Faria (XXX.802.481-XX); Saneplan Saneamento e Terraplenagem Ltda (08.935.113/0001-90).
3.3. Recorrentes: Márcio Souza Faria (XXX.802.481-XX); Dênio Peixoto Ribeiro (XXX.106.381-XX)..

13.1. Ministros presentes: Benjamin Zymler (na Presidência), Walton Alencar Rodrigues (Relator), Vital do Rêgo e Jorge Oliveira.
13.2. Ministros-Substitutos presentes: Augusto Sherman Cavalcanti e Weder de Oliveira.

WALTON ALENCAR RODRIGUES

Ministro Benjamin Zymler.

Adoto, como relatório, a instrução (peça 208) da Serur, cujas conclusões e proposta de encaminhamento contaram com a anuência dos respectivos dirigentes e do MP/TCU:
INTRODUÇÃO
1.	Trata-se de recursos de reconsideração (peças 133 e 141-143) interpostos pelos Srs. Márcio Souza Faria, na condição de engenheiro da Funasa responsável pela aprovação do orçamento das obras, e Dênio Peixoto Ribeiro, ex-Prefeito Municipal de Planalto da Serra/MT (gestões 2005-2008 e 2009-2012) ; contra o Acórdão 7053/2019-TCU-Primeira Câmara, rel. Ministro BENJAMIN ZYMLER (peça 127) . A deliberação recorrida apresenta o seguinte teor: 
9.1. com fundamento nos arts. 1º, inciso I, 16, inciso III, alíneas "b" e "c", e §§ 1º e 2º da Lei 8.443/1992 c/c os arts. 19 e 23, inciso III, da mesma Lei, e com arts. 1º, inciso I, 209, incisos II e III, e §§ 1º e 5º, 210 e 214, inciso III, do Regimento Interno, julgar irregulares as contas dos Srs. Dênio Peixoto Ribeiro, Cleudson Luiz Fernandes e Márcio Souza Faria e da sociedade empresária Saneplan Saneamento e Terraplenagem Ltda. ME;
9.2. condenar os responsáveis indicados a seguir ao pagamento solidário das quantias adiante especificadas, com a incidência dos devidos encargos legais, calculados a partir das datas correspondentes até o efetivo recolhimento, na forma da legislação em vigor:
9.2.1. Srs. Dênio Peixoto Ribeiro e Cleudson Luiz Fernandes e empresa Saneplan Saneamento e Terraplenagem Ltda. ME:
	Data da ocorrência
	Valor original (R$) 

	25/6/2009
	86.986,48

	2/7/2009
	12.222,68

	2/12/2009
	25.927,42

	9.2.2. Srs. Dênio Peixoto Ribeiro, Cleudson Luiz Fernandes e Márcio Souza Faria e empresa Saneplan Saneamento e Terraplenagem Ltda. ME:
	Data da ocorrência
	Valor original (R$) 

	8/4/2009
	8.231,84

	25/6/2009
	45.297,82

	30/7/2009
	729,84

	20/8/2009
	746,83

	2/12/2009
	43.394,94

	17/12/2009
	43.676,19

	26/1/2010
	5.062,84

	2/3/2010
	1.472,09

9.3.  fixar o prazo de 15 (quinze) dias, a contar da data da notificação, para que os responsáveis de que trata o item 9.2 comprovem, perante o Tribunal, o recolhimento das referidas quantias aos cofres da Funasa, atualizadas monetariamente e acrescidas dos juros de mora, nos termos do art. 23, inciso III, alínea "a", da Lei 8.443/1992 c/c o art. 214, inciso III, alínea "a", do Regimento Interno do TCU (RI/TCU) ;
9.4. aplicar aos responsáveis indicados adiante as seguintes multas individuais, com fulcro no art. 57 da Lei 8.443/1992:
9.4.1. Srs. Dênio Peixoto Ribeiro e Cleudson Luiz Fernandes e empresa Saneplan Saneamento e Terraplenagem Ltda. ME, no valor de R$ 55.000,00, cada; e
9.4.2. Sr. Márcio Souza Faria, no valor de R$ 25.000,00.
9.5. fixar o prazo de 15 (quinze) dias, a contar da data da notificação, para que os responsáveis designados no subitem anterior comprovem, perante o Tribunal, o recolhimento das referidas quantias aos cofres do Tesouro Nacional, atualizadas monetariamente desde a data do presente acórdão até a do efetivo recolhimento, se forem pagas após o vencimento, nos termos do art. 23, inciso III, alínea "a", da Lei 8.443/1992 c/c o art. 214, inciso III, alínea "a", do Regimento Interno do TCU (RI/TCU) ;
9.6. autorizar a cobrança judicial das dívidas, caso não atendidas as notificações, nos termos do art. 28, inciso II, da Lei 8.443/1992;
9.7. autorizar, desde já, caso venha a ser solicitado, o parcelamento das dívidas em até 36 (trinta e seis) parcelas mensais, nos termos do art. 217 do RI/TCU, com a incidência sobre cada parcela dos devidos encargos legais até o efetivo pagamento, esclarecendo que a falta de pagamento de qualquer parcela importará no vencimento antecipado do saldo devedor (§ 2º do art. 217 do RI/TCU) ;
9.8. dar ciência desta deliberação aos responsáveis, à Fundação Nacional de Saúde, à Prefeitura e à Câmara Municipal de Planalto da Serra - MT e ao Procurador-Chefe da Procuradoria da República no Estado do Mato Grosso, neste caso, nos termos do §3º, do art. 16, da Lei 8.443/1992 c/c o § 7º, do art. 209, do Regimento Interno do TCU, para adoção das medidas que entender cabíveis.
HISTÓRICO 
2.	Cuidam os autos de tomada de contas especial (TCE) instaurada pela Fundação Nacional de Saúde (Funasa) , em desfavor do Sr. Dênio Peixoto Ribeiro, ex-Prefeito Municipal de Planalto da Serra/MT (gestões 2005-2008 e 2009-2012) , em razão de irregularidades no âmbito do Convênio 108/2007 (Siafi 633975) , celebrado entre a Funasa e a referida municipalidade, tendo por objeto a execução do sistema de abastecimento de água (peça 6, p. 14-36; e 13, p. 3-10) .
2.1.	O ajuste vigeu no período de 26/12/2007 a 26/6/2011, tendo sido fixado prazo para prestar contas até 25/8/2011 (peça 2, p. 64 e 74) . Foram previstos R$ 742.268,04 para a execução do objeto, dos quais R$ 720.000,00 seriam repassados pela entidade concedente e R$ 22.268,04 corresponderiam à contrapartida (peça 1, p. 42-43) . Os recursos federais foram repassados em parcelas conforme segue (peças 1, p. 54-55, 77, 82-83, 93, 118; 2, p. 75; e 8, p. 70, 82, 92) :
Tabela 1 - Repasses federais
	Valor histórico
	Data
	Documento
	Data do crédito na conta específica

	144.000,00
	9/2/2009
	2009OB800925
	11/2/2009

	288.000,00
	16/6/2009
	2009OB804808
	19/6/2009

	288.000,00
	24/11/2009
	2009OB811848
	26/11/2009

2.2.				A partir do exame da fase externa desta TCE (peças 45-47) , realizou-se a citação dos Srs. Dênio Peixoto Ribeiro - ex-Prefeito Municipal de Planalto da Serra/MT (gestões 2005-2008 e 2009-2012) , Cleudson Luiz Fernandes (CPF XXX.652.821-XX) - na condição de engenheiro responsável pela fiscalização das obras de execução de sistema de abastecimento de água no município de Planalto da Serra/MT objeto do Convênio 108/2007 (Siafi 633975) , Márcio Souza Faria - na condição de engenheiro da Funasa responsável pela aprovação do orçamento das obras, e da empresa Saneplan Saneamento e Terraplenagem Ltda. ME (CNPJ 08.935.113/0001-90) , em virtude das seguintes irregularidades com suas respectivas condutas:
	a) irregularidade 1: medição e pagamento por serviços não executados;
	a.1) responsáveis:  Dênio Peixoto Ribeiro, Cleudson Luiz Fernandes e empresa Saneplan Saneamento e Terraplenagem Ltda. ME;
	a.2) conduta do Sr. Dênio Peixoto Ribeiro: omissão do dever de vigilância em relação ao subordinado ao qual delegou competência para a fiscalização das obras, quando deveria ter se assegurado da regularidade dos atos praticados;
	a.3) conduta do Sr. Cleudson Luiz Fernandes: atestar todas as medições das obras em comento, não obstante os serviços executados não corresponderem aos serviços medidos; e
	a.4) conduta da empresa Saneplan Saneamento e Terraplenagem Ltda. ME: recebeu por serviços que não executou;
	b) irregularidade 2: superfaturamento de preços;
	b.1) responsáveis: Dênio Peixoto Ribeiro, Cleudson Luiz Fernandes, Márcio Souza Faria e empresa Saneplan Saneamento e Terraplenagem Ltda. ME;
	b.2) conduta do Sr. Dênio Peixoto Ribeiro: não estabelecer controles internos apropriados para garantir que o contrato firmado atendesse ao requisito de economia na execução (Lei 8.666/93, art. 12, inciso III) e à proibição dos custos unitários de materiais e serviços de obras executados com recursos do orçamento da União serem superiores à medição daqueles constantes do Sistema Nacional de Pesquisa de Custos e Índices da Construção Civil (Sinapi) ;
	b.3) conduta do Sr. Cleudson Luiz Fernandes: elaborar o projeto e o orçamento das obras, sem atentar para a obrigação do orçamento (que integra o projeto básico) atender ao requisito de economia na execução (Lei 8.666/93, art. 12, inciso III) e da proibição dos custos unitários de materiais e serviços de obras executados com recursos do orçamento da União serem superiores à medição daqueles constantes do Sinapi;
	b.4) conduta do Sr. Márcio Souza Faria: aprovar o orçamento das obras, sem atentar para a obrigação do orçamento (que integra o projeto básico) atender ao requisito de economia na execução (Lei 8.666/93, art. 12, inciso III) e da proibição dos custos unitários de materiais e serviços de obras executados com recursos do orçamento da União serem superiores à medição daqueles constantes do Sinapi. Ao contrário, atestou que "A planilha orçamentária apresenta custos iguais ou inferiores a mediana daqueles constantes do Sinapi" em sua Análise Técnica de 2/7/2008;
	b.5) conduta da empresa Saneplan Saneamento e Terraplenagem Ltda. ME: recebeu pelos serviços superfaturados;
	c) irregularidade 3: superfaturamento por liquidação irregular de despesa em itens com sobrepreço;
	c.1) responsáveis: Dênio Peixoto Ribeiro, Cleudson Luiz Fernandes, Márcio Souza Faria e empresa Saneplan Saneamento e Terraplenagem Ltda. ME;
	c.2) conduta do Sr. Dênio Peixoto Ribeiro: omissão do dever de vigilância em relação ao subordinado ao qual delegou competência para a fiscalização das obras, quando deveria ter se assegurado da regularidade dos atos praticados c/c não estabelecer controles internos apropriados para garantir que o contrato firmado atendesse ao requisito de economia na execução (Lei 8.666/93, art. 12, inciso III) e à proibição dos custos unitários de materiais e serviços de obras executados com recursos do orçamento da União serem superiores à medição daqueles constantes do Sinapi;
	c.3) conduta do Sr. Cleudson Luiz Fernandes: atestar todas as medições das obras em comento, não obstante os serviços executados não corresponderem aos serviços medidos. Elaborar o projeto e o orçamento das obras, sem atentar para a obrigação do orçamento (que integra o projeto básico) atender ao requisito de economia na execução (Lei 8.666/93, art. 12, inciso III) e da proibição dos custos unitários de materiais e serviços de obras executados com recursos do orçamento da União serem superiores à medição daqueles constantes do Sinapi;
	c.4) conduta do Sr. Márcio Souza Faria: aprovar o orçamento das obras, sem atentar para a obrigação do orçamento (que integra o projeto básico) atender ao requisito de economia na execução (Lei 8.666/93, art. 12, inciso III) e da proibição dos custos unitários de materiais e serviços de obras executados com recursos do orçamento da União serem superiores à medição daqueles constantes do Sinapi. Ao contrário, atestou que "A planilha orçamentária apresenta custos iguais ou inferiores a mediana daqueles constantes do Sinapi" em sua Análise Técnica de 2/7/2008;
	c.5) conduta da empresa Saneplan Saneamento e Terraplenagem Ltda. ME: recebeu por serviços que não executou e recebeu pelos serviços superfaturados.
2.3.		Em face da revelia dos Srs. Dênio Peixoto Ribeiro, Cleudson Luiz Fernandes e Márcio Souza Faria, bem como a rejeição das alegações de defesa da empresa Saneplan Saneamento e Terraplenagem Ltda. ME; esta Corte de Contas deliberou, por meio do Acórdão 7053/2019-TCU-Primeira Câmara, julgar irregulares as contas dos responsáveis, condenando-os em débito e apenando-os com a multa prevista no art. 57 da Lei 8.443/1992.
2.4.	Irresignado, o Sr. Dênio Peixoto Ribeiro opôs embargos de declaração em face do Acórdão 7053/2019-TCU-Primeira Câmara - os quais foram conhecidos e, no mérito, rejeitados, mediante o Acórdão 9811/2019-TCU-Primeira Câmara, rel. Ministro BENJAMIN ZYMLER (peça 138) .
2.5.	Inconformados, os Srs. Márcio Souza Faria e Dênio Peixoto Ribeiro interpuseram recursos de reconsideração contra o Acórdão 7053/2019-TCU-Primeira Câmara, espécie de recurso objeto do presente exame. 
EXAME DE ADMISSIBILIDADE
3.	Reitera-se os exames preliminares de admissibilidade (peças 181-183) , acolhidos por despacho do Relator, Ministro Walton Alencar Rodrigues, que conheceu dos recursos interpostos pelos Srs. Márcio Souza Faria e Dênio Peixoto Ribeiro, com suspensão dos efeitos dos itens 9.1, 9.2, 9.2.1, 9.2.2, 9.3, 9.4, 9.4.1, 9.5 e 9.6 do Acórdão 7053/2019-TCU-Primeira Câmara, estendendo-se para os demais devedores solidários (peça 185) .  
	EXAME TÉCNICO
4.	Delimitação
4.1.	Constitui objeto do presente recurso definir as seguintes questões:
	a) preliminares:
	a.1) prescrição do dano ao erário;
	a.2) cerceamento de defesa;
				b) mérito: 
		b.1) não ocorrência de superfaturamento;
	b.2) plena execução do convênio;
	b.3) ocorrência de boa-fé.
4.2.		Registra-se que o presente exame atentará para a questão da responsabilidade subjetiva com base na Lei 13.655/2018 (Lei de Introdução às Normas do Direito Brasileiro - LINDB) , mormente no que concerne aos seus arts. 22 e 28.
Preliminares
5.	Prescrição do dano ao erário
5.1.	Ainda que os recorrentes não tenham pugnado acerca da temática "prescrição do ressarcimento ao erário", tem-se que essa deve ser examinada nestes autos por se tratar de questão de ordem pública.
5.2.	A prescrição do dano ao erário assume particular relevância, dado o recente julgamento, pelo STF, do RE 636.886 (tema 899 da repercussão geral) . No exame da prescrição, a Serur tem adotado os entendimentos detalhados na peça 207, que contém estudo e pronunciamentos anteriores da secretaria sobre o tema. Nessas manifestações estão desenvolvidas as seguintes premissas, que serão utilizadas no presente exame:
	a) ao julgar o RE 636.886, o STF conferiu nova interpretação ao art. 37, § 5º, da Constituição Federal, fixando a tese de que "é prescritível a pretensão de ressarcimento ao erário fundada em decisão de Tribunal de Contas";
	b) as pretensões punitiva e de ressarcimento devem observar o mesmo regime na atividade de controle externo, dado o objetivo comum da prescrição, de fixar prazo para o Tribunal de Contas agir, para caracterizar o ilícito, identificar seu autor, dimensionar as consequências da conduta e impor as consequências legais, independentemente de tais consequências terem natureza punitiva ou ressarcitória; e
	c) até que sobrevenha norma específica, entende-se que a prescrição das pretensões punitiva e de ressarcimento, no processo de controle externo, deve observar o regime da Lei 9.873/1999, na linha dos recentes pronunciamentos do STF a respeito. Assim, sem prejuízo de se realizar o exame da prescrição também segundo o prazo decenal previsto no Código Civil, o critério adotado, na formulação da proposta de encaminhamento, será o da Lei 9.873/1999.  
5.3.	Com essas explicações, passa-se à análise da prescrição no caso em exame, considerando-se as premissas indicadas anteriormente.
5.4.	Quanto à análise da prescrição segundo os critérios do Acórdão 1441/2016-TCU-Plenário, tem-se que a prescrição da pretensão punitiva e do débito subordinam-se ao prazo geral de dez anos (art. 205 da Lei 10.406/2002 - Código Civil) , contado a partir da data da ocorrência do fato e interrompido pelo ato que ordenar a citação, a audiência ou a oitiva da parte. A presente TCE refere-se às seguintes irregularidades: (i) medição e pagamento por serviços não executados; (ii) superfaturamento de preços; e (iii) superfaturamento por liquidação irregular de despesa em itens com sobrepreço - fatos esses ocorridos no interregno de 8/4/2009 e 2/3/2010.
5.5.	O ato ordenatório da citação que interrompe a fruição do prazo data de 2/8/2018 (peça 47) . Logo, verifica-se a não incidência do prazo decenal de prescrição previsto no art. 205 do Código Civil a partir da ocorrência do fato, cuja contagem é interrompida pelo ato que ordenou a citação. 
5.6.	No que concerne à análise da prescrição pelo regime da Lei 9.873/1999, é preciso considerar os seguintes parâmetros:
	a) Termo inicial: 
	a.1) a Lei 9.873/1999, art. 1º, parte final, traz previsão expressa a respeito do início do prazo em se tratando de infrações imediatas e aquelas de caráter permanente ou continuado. As primeiras ocorrem contadas da data da prática do ato, e aquelas do dia em que tiver cessado a permanência ou a continuidade;
	a.2) considerando que, no presente caso, a irregularidade refere-se à medição e pagamento por serviços não executados e superfaturamento, tem-se que o termo inicial é a data da entrega da última prestação de contas, qual seja, 20/9/2011 (peças 1, p. 108; e 8, p. 48) ; 
	b) Prazo:
	b.1) a Lei 9.873/1999 apresenta um prazo geral, de cinco anos (art. 1º) , e um prazo especial, previsto no art. 1º, § 2º, a saber: "quando o fato objeto da ação punitiva da Administração também constituir crime, a prescrição reger-se-á pelo prazo previsto na lei penal";
		c) Interrupções por atos inequívocos de apuração dos fatos, sendo que 	no regime da Lei 9.873/1999, a prescrição se interrompe "por qualquer ato inequívoco, que importe apuração do fato" (art. 2º, II) . Os exemplos típicos, no caso em exame, são: (i) fiscalização da CGU; (ii) fase interna de exame da TCE no âmbito da Funasa; e (iii) fase externa de exame da TCE no TCU. Com esse fundamento, a prescrição foi interrompida:
	c.1) entre 18/2 e 21/2/2013, data das verificações in loco da CGU, conforme 	Informativo do RDE 00212.000.498/2010-03 - CGU/MT (peças 1, p. 130-152; e 12, p. 12-36) ;
	c.2) em 15/10/2014, data do 	Relatório de Visita Técnica nº 3 (peças 1, p. 184-186; e 12, p. 38-43) e do Parecer Conclusivo 175/214/VT CV 0108/2007 (peças 1, p. 187-190; e 12, p. 44-47) ;
	c.3) em 4/3/2016, data do Relatório de TCE (peça 2, p. 37-44) ;
	c.4) em 23/6/2016, data do 	parecer do dirigente do órgão de controle interno (peça 2, p. 79) ;
		c.5) em 18/8/2016, data do Pronunciamento Ministerial (peça 2, p. 80) ;
	c.6) em 2/8/2018, data da terceira e última instrução preliminar de citação (peças 45-47) ;
	c.7) em 1º/7/2019, data da 	instrução de mérito (peças 122-124) ;
		d) Interrupções pela citação dos responsáveis, sendo que 	 a prescrição também é interrompida "pela notificação ou citação do indiciado ou acusado, inclusive por meio de edital", nos termos do art. 2º, I, da Lei 9.873/1999. E, no regime dessa lei, a interrupção se dá pela citação propriamente dita, e não pelo despacho que a ordena. Com esse fundamento, houve a interrupção: 
	d.1) datas de ciência dos responsáveis:
	d.1.1) em 31/12/2018: data do edital de notificação do Sr. Dênio Peixoto Ribeiro (peça 120) ;
		d.1.2) em 6/11/2018: data do edital de notificação do Sr. Cleudson Luiz Fernandes (peça 96) e de ciência do Sr. Márcio Souza Faria (peças 92 e 95) ;
	d.1.3) em 26/9/2018: data de ciência da empresa Saneplan Saneamento e Terraplenagem Ltda. (peças 63 e 71) ;
		d.2) cabe destacar, por oportuno, que, em se tratando de devedores solidários, a interrupçãoda prescrição feita a um prejudica aos demais. Incide, nesse caso, regra própria da teoria geral dasobrigações, segundo a qual "a interrupção efetuada contra o devedor solidário envolve os demais" (art. 204, § 1º, do Código Civil) . São consequências próprias da solidariedade (a exemplo da regrade que o credor pode demandar qualquer dos devedores, art. 275 do Código Civil) , que nãoprecisam ser repetidas em cada diploma legal específico;
			e) Interrupção pela decisão condenatória recorrível (art. 2º, inciso III, da Lei 9.873/1999) , sendo que para esse fundamento, houve a interrupção em 6/8/2019, data da sessão em que foi proferido o acórdão condenatório (peça 127) . Essa interrupção é relevante, por estabelecer prazo para julgamento do recurso;
	f) Da prescrição intercorrente:
	f.1) nos termos do art. 1º, § 1º, da Lei 9.873/1999, opera-se a prescrição intercorrente se o processo ficar paralisado por mais de três anos, aguardando "julgamento ou despacho";
	f.2) note-se que há uma correlação entre essa hipótese e as causas de interrupção da prescrição do art. 2º. Com efeito, uma vez interrompida a prescrição por alguma das hipóteses do art. 2º, o processo não pode ficar inativo, sem qualquer inovação processual relevante, por mais de três anos;
	f.3) trata-se de prazo específico, não se aplicando nem o prazo geral de cinco anos nem o prazo especial, da lei penal (§ 2º) . A finalidade da prescrição intercorrente, com seu prazo próprio, é a de assegurar a eficiência e celeridade nas apurações administrativas. Seria contrário a essa finalidade a paralisação injustificada do processo por período maior que o triênio estabelecido para a hipótese;
	f.4) a extrapolação do prazo de três anos, sem inovação relevante no processo, pode configurar negligência. Por isso, além de se operar a prescrição, deve-se promover a "apuração da responsabilidade funcional decorrente da paralisação, se for o caso";
	f.5) em muitas situações o exame da prescrição intercorrente pode ficar prejudicado nos processos já em tramitação no TCU. Como a ação de ressarcimento era considerada imprescritível, as peças que compõem a tomada de contas especial, elencadas no art. 10 da Instrução Normativa-TCU 71/2012, não contemplam informações pormenorizadas quanto ao andamento do processo na fase interna, o que pode prejudicar a análise de eventual paralisação por mais de três anos;
	f.6) assim, caso o tribunal venha a adotar a sistemática da Lei 9.873/1999 para aferir a prescrição, convém avaliar, oportunamente, a possibilidade de ajustes na IN-TCU 71/2012, para que as tomadas de contas especiais encaminhadas ao tribunal contemplem informações sobre as interrupções ocorridas na fase interna do procedimento; e
	f.7) especificamente quanto a esta TCE, as próprias causas de interrupção elencadas acima permitem evidenciar que o processo teve andamento regular, não se operando a prescrição intercorrente.
5.7.	Diante da análise da questão prescricional procedida no item 5.6 deste exame, conclui-se que, não obstante a existência de outras causas interruptivas (a exemplo da notificação dos responsáveis, na fase interna da TCE) , os eventos indicados acima são suficientes para evidenciar que não ocorreu a prescrição - nem mesmo a prescrição intercorrente, prevista no art. 1º, § 1º, da Lei 9.873/1999.
5.8.	Por fim, são oportunas algumas considerações sobre a possibilidade de aplicar, neste processo, novo critério para exame da prescrição, diverso do considerado no julgamento originário (que seguiu o Acórdão 1441/2016-TCU-Plenário) .
5.9.		Partindo-se da premissa de que a pretensão reparatória segue as mesmas balizas (Lei 9.873/1999) , enquanto não houver norma específica a respeito, a demonstração de que não se operou a prescrição punitiva impõe, como consequência, a conclusão de que também é viável a condenação ao ressarcimento do prejuízo apurado nos autos. Com efeito, quanto ao débito e à multa, o novo parâmetro para exame da prescrição não altera o resultado do julgamento.
6.	Cerceamento de defesa
6.1.	O Sr. Dênio Peixoto Ribeiro apresenta a tese de que teve sua ampla defesa e contraditório prejudicados, uma vez que inexistiriam nos autos comprovação de sua ciência da citação promovida por esta Corte de Contas, tendo ele aduzido as seguintes alegações (peças 141, p. 4-9; e 142-143) :
	a) não seria obrigação dos cidadãos se dirigirem aos Correios para receberem correspondências, mas sim a empresa providenciar a entrega da correspondência no endereço informado (peça 141, p. 5) ;
	b) jamais teria recebido comunicado na fase interna e no âmbito do TCU, embora tivesse endereço certo "Avenida Santo Ângelo, 525 - Planalto da Serra/MT" (peça 141, p. 5-6) ;
	c) haveria fortes indícios de que os funcionários dos Correios não teriam se dirigido até a Prefeitura para proceder a entrega (peça 141, p. 6) ;
	d) teria havido omissão do TCU quando do uso dos meios contidos no art. 3º, inciso I, da Resolução TCU 170/2014 (peça 141, p. 7-8) ; e
	e) se a correspondência tivesse sido colocada na Caixa Postal da Prefeitura não poderia ter sido jamais apostado o carimbo "não procurado", "não encontrado" (peça 141, p. 8-9) .
	Análise:
6.2.	No âmbito desta TCE, previamente à sua notificação por edital, o Sr. Dênio Peixoto Ribeiro foi citado três vezes (peças 51, 66, 72, 83, 111-113 e 119) - ocasiões em que os Correios registraram a informação "Não procurado". Deve-se salientar, nesse ponto, que o ex-alcaide foi citado, por duas vezes, em endereço mencionado na Base da Receita Federal (peça 48, p. 1) e a outra na sede da prefeitura (peça 102) .
6.3.	Nesse contexto, insta consignar que, antes de promover a citação por edital, o TCU, para assegurar a ampla defesa, deve buscar ao máximo outros meios possíveis para localizar e citar o responsável, nos limites da razoabilidade, a exemplo das medidas previstas no art. 6.º, inciso II, da Resolução-TCU 170/2004, fazendo juntar aos autos documentação ou informação comprobatória dos diferentes meios experimentados que restaram frustrados, como também da impossibilidade em localizá-lo, demonstrando, quando for o caso, que ele está em lugar ignorado, incerto ou inacessível, procedimento que deve ser adotado mesmo quando for lançada pelos Correios a informação "não procurado" no cartão de aviso de recebimento da comunicação processual remetida ao responsável (Acórdão 4851/2017-TCU-Primeira Câmara, rel. Ministro-Substituto AUGUSTO SHERMAN, e 2181/221-TCU-2ª Câmara, rel. Ministro-Substituto MARCOS BEMQUERER) . Tais precauções foram adotadas pelo TCU in casu, conforme elementos constantes dos autos às peças 51, 64-67, 72, 83, 98-102, 111-113, 115-119.  
6.4.	Importa mencionar, nesse ponto, trecho dos registros feitos pela unidade técnica em derradeiro despacho de expediente (peça 117) , in litteris:
 (...) A segunda e a terceira tentativas também se demonstraram inexitosas, considerando que o destinatário não retirou a comunicação conforme informações constantes do rastreamento do objeto obtida a partir do site dos correios além de a última comunicação ter sido devolvida ao tribunal, respectivamente (peças 98 e 115) . (...) 
Deste modo, tendo em vista as dificuldades de localização do destinatário, ou seja, pelo fato deste encontrar-se em lugar ignorado, incerto ou inacessível, propõe-se a notificação editalícia dando ampla publicidade do deliberado e assegurando o contraditório e ampla defesa, nos termos do item 27, 28, 29 do Memorando- Circular nº 10/2018-Segecex, de 21/01/2018.
6.5.	A propósito, consta à peça 115, informação do sítio eletrônico dos Correios de que o destinatário não havia retirado objeto na unidade dos Correios, fato que vai de encontro aos esclarecimentos ofertados pelo Ministro-Relator a quo quando da apreciação dos embargos de declaração, cujos trechos do voto cabe trazer à cola (peça 139) :
 (...) 10.	 Com relação ao suposto vício em sua citação, importa esclarecer que a informação "não procurado", constante dos avisos de recebimento do ofício que lhe foi encaminhado, significa que a entrega postal de objetos dos serviços de carta nos endereços do Sr. Dênio Peixoto Ribeiro é do tipo interna e que o responsável não se deslocou até a unidade dos Correios da sede do município para receber a notificação.
11. Trata-se de procedimento previsto na Portaria 567, de 29/11/2011, do antigo Ministério das Comunicações, ainda em vigor, que dispõe sobre a entrega de objetos dos serviços postais básicos pela Empresa Brasileira de Correios e Telégrafos no território nacional. (...) 
	14. Diante desse contexto normativo, solicitei à minha assessoria que verificasse o modo de operação dos Correios em Planalto da Serra/MT, especificamente na sede do município, local do domicílio do Sr. Dênio Peixoto Ribeiro.
15. Após contato telefônico junto à agência dos Correios de Planalto da Serra, minha assessoria verificou que a entrega de correspondências de todos os residentes do aludido município ocorre de forma interna. Dito de outra forma, não há serviço de remessa de cartas às residências dos munícipes, de modo que eles devem se dirigir até a agência para verificar a existência e receber suas correspondências.
16. Sendo assim, pelas características dos serviços postais no referido município, não havia como a entrega do ofício de citação do responsável ocorrer nos endereços designados, de sua residência e da Prefeitura. Caberia ao recorrente, como qualquer cidadão de Planalto da Serra/MT, se dirigir até a única unidade dos Correios no município - situada na Rua Xingu, nº 39, Centro (fonte: ) - para acessar suas correspondências. (...) 
6.6.	Quanto à alegação de que 	não seria obrigação dos cidadãos se dirigirem aos Correios para receberem correspondências, mas sim a empresa providenciar a entrega da correspondência no endereço informado, tem-se que, de fato, não haveria tal obrigação. Todavia, ao não buscar a correspondência, o responsável assumiria o ônus de não obter o documento, considerando, nesse contexto, as regras de negócio da prestação de serviço público da Empresa Brasileira de Correios e Telégrafos (aspectos normativos operacionais) . 
6.7.	No que concerne à suposta existência de fortes indícios de que os funcionários dos Correios não teriam se dirigido até a Prefeitura para proceder a entrega; tem-se que tal situação não se encontra provada e evidenciada nos autos. Ainda que estivesse, não justificaria o fato de o recorrente não ter se dirigido à unidade dos Correios para retirar a correspondência encaminhada pelo TCU em três oportunidades. 
6.8.	Em face do exposto, refuta-se a tese de cerceamento de defesa trazida pelo Sr. Dênio Peixoto Ribeiro. 
Mérito
7.	Não ocorrência de superfaturamento 
7.1.	O Sr. Márcio Souza Faria traz a tese de que não teria ocorrido superfaturamento, tendo, para tanto, apresentado os seguintes argumentos (peças 114, p. 4-13 e 18; 133, p. 4 e 8-11) :
	a) os cálculos no orçamento estariam condizentes com os valores aplicados na tabela Sinapi (peças 114, p. 4-5, 8; e 133, p. 4 e 8-9) ;
	b	) embora tenha tido dificuldade de acesso à tabela Sinapi (acesso não seria livre pela CEF) , teria sempre buscado referências para balizamento de preços unitários dentro da legislação em vigor (peça 133, p. 9) ;
	c) não poderia ser responsabilizado pelo superfaturamento se, em seu relatório de visita, não constam pagamento de ligações domiciliares (peças 114, p. 5 e 8; e 133, p. 9) ;
	d) se ocorreu superfaturamento no convênio, não teria havido negligência por parte da análise técnica da entidade concedente (peça 114, p. 5-6, 9-10; e 133, p. 10-11) ;
	e) o Sinapi não seria uma tabela a vincular a adoção de seus valores ao desenvolvimento ou análise de orçamento de obras públicas (peça 114, p. 7) ;
	f) no sítio eletrônico da CEF, as disponibilizações do Sinapi teriam começado a ser liberadas, a partir de julho/2009, não podendo o TCU autuar com responsabilização, por falta de equiparação em uma tabela apresentada em 2008 (peça 114, p. 7 e 11-13, 18) ; e
	g) haveria que se considerar que cada região e cada empreendimento possui suas particularidades técnicas e de mercado, o que finda por, em alguns casos, ocasionar variações no custo de insumos e serviços em àqueles constantes no Sinapi (peça 114, p. 7-8) .
		Análise:
7.2.	De plano, verifica-se que o recorrente não trouxe aos autos quaisquer documentos hábeis a desconstituir o superfaturamento constatado nesta TCE, tampouco para caracterizar dificuldade de acesso à tabela Sinapi à época dos fatos aqui tratados.
7.3.	Quanto à alegação de que não poderia ser responsabilizado pelo superfaturamento se, em seu relatório de visita, não constam pagamento de ligações domiciliares; tem-se que essa não merece acolhimento. Ora, o recorrente é responsabilizado por aprovar o orçamento das obras e não por ato de fiscalização do convênio.
7.4.	Em relação ao argumento de que o Sinapi não seria uma tabela a vincular a adoção de seus valores ao desenvolvimento ou análise de orçamento de obras públicas, tem-se que esse não deve ser acatado. Com efeito, há obrigação legal de uso dos referenciais do Sinapi, conforme se observa, por exemplo, no art. 115 da Lei 11.439/2006 (LDO 2007) e no art. 115 da Lei 11.514/2007 (LDO 2008) . 
7.5.	No que concerne à alegação de que as disponibilizações do Sinapi teriam começado a ser liberadas no sítio eletrônico da Caixa Econômica Federal a partir de julho/2009, tem-se que tal situação não pode servir de anteparo para justificar a sua não utilização pelo agente público. Decerto, a obrigatoriedade de seguir tal referencial de preços encontrava-se, à época dos fatos desta TCE, previsto em lei, obrigando-se, pois, a sua observância ainda que não houvesse, à época, disponibilização na internet.  
7.6.	Nas licitações para obras e serviços de engenharia, a Administração deve utilizar os sistemas oficiais para apuração do valor do objeto licitado, tais como Sicro ou Sinapi, em observância ao disposto à Lei de Diretrizes Orçamentárias, de forma a se evitar consultas prévias de preços de mercado junto a empresas que poderão participar do certame, com evidentes prejuízos ao princípio constitucional da isonomia (art. 3º da Lei 8.666/1993) , o qual assegura a igualdade de condições a todos os concorrentes, prevista no art. 37, inciso XXI, da Constituição Federal (Acórdão 1191/2007-TCU-Plenário, rel. Ministro BENJAMIN ZYMLER) .
7.7.	Quanto à argumentação de que se deveria considerar que cada região e cada empreendimento possui suas particularidades técnicas e de mercado, o que finda por, em alguns casos, ocasionar variações no custo de insumos e serviços em àqueles constantes no Sinapi; cabe ressaltar que o recorrente não explicitou nos autos quais seriam tais especificidades in casu.
7.8.	Diante dessa circunstância, frise-se que, à luz do Acórdão 3890/2017-TCU-Primeira Câmara, rel. Ministro WALTON ALENCAR RODRIGUES, cabe ao responsável o ônus de produzir defesa especificada, sob pena de presumirem-se verdadeiras as alegações de fato não impugnadas (art. 341 da Lei 13.105/2015) ; sendo que a defesa genérica produz efeitos semelhantes ao da revelia (art. 344 do CPC) , escapando à presunção de veracidade apenas as situações descritas no art. 345 do CPC, em especial a identificação de que as alegações formuladas são inverossímeis ou estão em contradição com prova dos autos.
7.9.			No que concerne à questão da responsabilidade subjetiva com base na Lei 13.655/2018 (Lei de Introdução às Normas do Direito Brasileiro - LINDB) , cabe assinalar que as alterações promovidas pela norma legal, em especial a inclusão do art. 28, não provocam modificação nos requisitos necessários à responsabilidade financeira pelo débito - o dever de indenizar os prejuízos ao erário permanece sujeito à comprovação de dolo ou culpa (Acórdão 2391/2018-TCU-Plenário, rel. Ministro BENJAMIN ZYMLER, e 5547/2019-TCU-1ª Câmara, rel. Ministro BENJAMIN ZYMLER) .
7.10.	Importa mencionar, ainda, que, na aplicação de sanções, o TCU deve considerar a natureza e a gravidade da infração, os danos que delas provieram para a Administração Pública, as circunstâncias agravantes ou atenuantes e os antecedentes do agente, nos termos do art. 22, § 2º (Acórdão 2463/2019-TCU-Primeira Câmara, rel. Ministro BRUNO DANTAS) . Para fins de aplicação de sanções pelo TCU, deve-se verificar a ocorrência de culpa grave ou dolo do administrador público (Acórdão 11762/2018-TCU-Segunda Câmara, rel. Ministro-Substituto MARCOS BEMQUERER) . 
7.11.			Para fins do exercício do poder sancionatório do TCU, erro grosseiro é o que decorreu de grave inobservância do dever de cuidado, isto é, que foi praticado com culpa grave (Acórdão 1689/2019-TCU-Plenário, rel. Ministro AUGUSTO NARDES, 2924/2018-TCU-Plenário, rel. Ministro JOSÉ MÚCIO MONTEIRO, e 2391/2018-TCU-Plenário, rel. Ministro BENJAMIN ZYMLER) . 
7.12.	In casu, conclui-se que a irregularidade cometida (aprovar o orçamento de obras superfaturadas) foi praticada pelo Sr. Márcio Souza Faria, no mínimo, com culpa grave (por negligência e/ou imprudência) , tendo ele assumido todos os riscos envolvidos na prática do ato administrativo, pois era de se esperar dele o pleno atendimento ao requisito de economia na execução (Lei 8.666/93, art. 12, inciso III) e da proibição dos custos unitários de materiais e serviços de obras executados com recursos do orçamento da União serem superiores à medição daqueles constantes do Sinapi.
7.13.	À luz do Acórdão 2681/2019-TCU-Primeira Câmara, rel. Ministro BENJAMIN ZYMLER) , tem-se que, para fins de responsabilização perante o TCU, pode ser tipificado como erro grosseiro o descumprimento de regra expressa em instrumento de convênio. Tal conduta revela nível de atenção aquém ao de uma pessoa com diligência abaixo do patamar médio, o que configura culpa grave, passível de multa. No caso, a aprovação do orçamento da obra, no âmbito do convênio, possibilitou a ocorrência de superfaturamento.
7.14.	Salienta-se, por oportuno, não haver nos presentes autos elementos hábeis a comprovar a ocorrência de circunstâncias práticas, ainda que de ordem estrutural, a limitar ou condicionar a ação do responsável ora recorrente na aprovação do orçamento de obras.
7.15.	Em face do exposto, propõe-se rejeitar a tese do recorrente.
8.	Plena execução do convênio 
8.1.	O Sr. Dênio Peixoto Ribeiro aduz a tese de que as obras do convênio teriam sido 100% executadas, tendo ofertado as seguintes considerações (peça 141, p. 10-14; e 144, p. 8 e 17-20, 22, 25-28, 32-35) :
	a) no Relatório de Visita Técnica, realizada em 18/10/2012, a Funasa atestou a execução de 100% das obras, além de sua compatibilidade com o projeto; de modo que a imputação de dano ao erário implicaria em enriquecimento sem causa da União (peça 141, p. 10-12) ;
	b) os serviços conveniados teriam sido realizados, de modo que requer, desde já, a esta Corte de Contas que apresente prova pericial contábil e de engenharia, além de inspeção in loco, e que converta este processo em diligência (peça 141, p. 13-14) ;
	c) haveria ruas não visitadas pelas equipes da Funasa e CGU, não sendo devido o ressarcimento de valores de serviços prestados, inclusive a Constatação 008 da CGU (peça 141, p. 13) ;
	d) haveria planilhas de serviços executados que não teriam sido examinadas pela Funasa (peça 141, p. 14) ;
	e) teria havido a execução dos serviços de lastro de areia (peça 141, p. 14) ;
	f) a Funasa não teria realizado a análise da revisão do projeto em fase de obras proposto pela municipalidade, tampouco formalizado termo aditivo; o que teria prejudicado a continuidade da execução da obra a partir da 5ª medição a preços iniciais (peça 144, p. 8 e 17) ;
	g) como não foi feita a análise da revisão do projeto em fase de obras, o convenente teria optado por realizar o trecho da rede de distribuição de água de 100mm e 75mm em outras ruas da municipalidade - ruas essas não visitadas pela Funasa e pela CGU (peça 144, p. 17-19, 32-33) ;
	h) a planta de execução "as built" não teria sido concluída e estaria desatualizadas, haja vista a não ocorrência de revisão do projeto (peça 144, p. 20) ;
	i) os serviços de escavação manual de valas de 1,5m a 3m e o lastro de areia teria sido executados na melhoria do sistema de captação existente, além de que tais serviços teriam sido realizados em ruas com solos em brejos, com rede de 100mm e da adutora - mas não teriam sido avaliados por falta de informações (peça 144, p. 20) ;
	j) durante a execução da obra, teria sido verificada a necessidade de instalação de ligações completas (com custo muito maior, inclusive ao aprovado) , sendo que tal alteração teria sido objeto de solicitação na revisão proposta (peça 144, p. 22) ;
	k) teria havido a necessidade de executar a quantidade aprovada do ramal predial da maneira posta na composição Sinapi 68488, e de aumentar a quantidade, bem como substituir os ramais e hidrômetros existentes com baixa qualidade de material (peça 144, p. 25) ;
	l) os serviços de aterro das áreas dos poços teriam sido realizados (peça 144, p. 25-27) ;
	m) a planta de execução não teria sido objeto de revisão e não terminada, porquanto não foi apreciada pela Funasa a 1ª revisão do projeto em fase de obras (peça 144, p. 28) ; 
	n) as apurações da CGU, por falta de informações, teriam sido realizadas de maneira subjetiva (peça 144, p. 34) ; e
	o) requer que a Funasa examine as alterações apresentadas para que a municipalidade possa apresentar um "as built" comprovando a execução dos serviços da obra (peça 144, p. 35) .   
	Análise:
8.2.	Quanto à alegação de que no Relatório de Visita Técnica, realizada em 18/10/2012, a Funasa atestou a execução de 100% das obras, além de sua compatibilidade com o projeto - de modo que a imputação de dano ao erário implicaria em enriquecimento sem causa da União; tem-se que essa não merece prosperar. Com efeito, posteriormente ao Relatório da CGU (RDE 00212.000.498/2010-03 - CGU/MT) , a Funasa realizou, em 18/9/2014, nova e derradeira visita técnica, em que concluiu pela execução física de 59,2% e a reprovação do valor de R$ 302.873,82 (peças 1, p. 184-186; e 12, p. 38-43) .
8.3.	Em relação ao argumentado de que (i) haveria ruas não visitadas pelas equipes da Funasa e CGU, não sendo devido o ressarcimento de valores de serviços prestados, inclusive a Constatação 008 da CGU - (ii) de que haveria planilhas de serviços executados que não teriam sido examinadas pela Funasa (iii) - de que teria havido a execução dos serviços de lastro de areia - (iv) de que como não foi feita a análise da revisão do projeto em fase de obras, o convenente teria optado por realizar o trecho da rede de distribuição de água de 100mm e 75mm em outras ruas da municipalidade (ruas essas não visitadas pela Funasa e pela CGU)  - (v) de que os serviços de escavação manual de valas de 1,5m a 3m e o lastro de areia teria sido executados na melhoria do sistema de captação existente, além de que tais serviços teriam sido realizados em ruas com solos em brejos, com rede de 100mm e da adutora, mas não teriam sido avaliados por falta de informações - (vi) de que teria havido a necessidade de executar a quantidade aprovada do ramal predial da maneira posta na composição Sinapi 68488, e de aumentar a quantidade, bem como substituir os ramais e hidrômetros existentes com baixa qualidade de material - (vii) de que os serviços de aterro das áreas dos poços teriam sido realizados; observa-se  que o recorrente não trouxe aos autos elementos hábeis (provas documentais) a demonstrar a ocorrência de tais situações.
8.4.	A propósito, deve-se salientar que fotografias desacompanhadas de outras provas são insuficientes para comprovar a origem dos recursos aplicados, tampouco a realização do objeto em conformidade com as metas traçadas no plano de trabalho; desse modo, quando desacompanhadas de provas mais robustas, as fotografias não se consubstanciam em base suficiente para reformar decisão proferida pelo TCU (Acórdão 4780/2011-TCU-Segunda Câmara, rel. Ministro RAIMUNDO CARREIRO) . Ademais, fotografias isoladamente consideradas possuem baixo poder probatório, especialmente quando não contêm informações como data, imagens da localização do objeto e outras capazes de estabelecer nexo de causalidade entre a obra executada e os recursos federais repassados (Acórdão 1824/2015-TCU-1ª
 Câmara, rel. Ministro BENJAMIN ZYMLER) . Fotografias desacompanhadas de outros elementos são insuficientes para se provar a correta aplicação de recursos públicos, pois, em princípio, de uma imagem não é possível extrair informações como data de seu registro e local que efetivamente retrata (Acórdão 3486/2010-TCU-Primeira Câmara, rel. Ministro WALTON ALENCAR RODRIGUES) .
8.5.	Nesse diapasão, quanto aos relatórios da Funasa e da CGU, cabe destacar que os documentos públicos têm presunção legal de autenticidade, cabendo o ônus da prova à parte que alega a falsidade, seja obtendo seu reconhecimento judicial, seja carreando aos autos elementos suficientemente fortes para caracterizar a ocorrência da alegada falsificação (Acórdão 2306/2015-TCU-Plenário, rel. Ministro BENJAMIN ZYMLER, e 49/2015-TCU-Plenário, rel. Ministro BRUNO DANTAS) , fato não observado nos presentes autos.
8.6.	Demais disso, à luz do Acórdão 3890/2017-TCU-Primeira Câmara, rel. Ministro WALTON ALENCAR RODRIGUES, cabe ao responsável o ônus de produzir defesa especificada, sob pena de presumirem-se verdadeiras as alegações de fato não impugnadas (art. 341 da Lei 13.105/2015) ; sendo que a defesa genérica produz efeitos semelhantes ao da revelia (art. 344 do CPC) , escapando à presunção de veracidade apenas as situações descritas no art. 345 do CPC, em especial a identificação de que as alegações formuladas são inverossímeis ou estão em contradição com prova dos autos.
8.7.	Em diversos pontos de seu recurso, o Sr. Dênio Peixoto Ribeiro menciona uma suposta revisão do projeto em fase de obras, a qual não teria sido apreciada pela Funasa. Ora, se, de fato, houve uma revisão, a sua não apreciação pela Funasa não serve de anteparo para justificar as mudanças na execução do projeto. Em outras palavras, apenas com o beneplácito da concedente seria autorizada a realização de mudanças no projeto aprovado no âmbito do Convênio 108/2007 (Siafi 633975) . A propósito, cabe mencionar que o 	1º Termo Aditivo, de 8/12/2008, previa readequação no plano de trabalho (peças 1, p. 48-50; e 6, p. 88-92) , embora não fique claro se essas mudanças se relacionam à revisão amplamente citada pelo recorrente em sua peça recursal, de modo que não há como correlacioná-las.
8.8.	No que tange aos requerimentos do apelante para que esta Corte de Contas apresente prova pericial, promova inspeção in loco, e que converta esta TCE em diligência; tem-se que esses se revelam impróprios. 	Constitui ônus do gestor a produção das evidências necessárias para comprovar o adequado uso de recursos públicos, não cabendo ao TCU, a pedido do responsável, realizar diligências para obtenção de provas adicionais às que se encontram no processo (Acórdão 6214/2016-TCU-Segunda Câmara, rel. Ministra ANA ARRAES) . Nesse sentido, tem-se o Acórdão 5516/2010-TCU-Segunda Câmara, rel. Ministro RAIMUNDO CARREIRO; 8560/2012-TCU-2ª Câmara, rel. Ministro JOSÉ JORGE; 5920/2016-TCU-2ª Câmara, rel. Ministro VITAL DO RÊGO; 6214/2016-TCU-1ª Câmara, rel. Ministro BRUNO DANTAS; 2805/2017-TCU-1ª Câmara, rel. Ministro VITAL DO RÊGO; e 3343/2019-TCU-1ª Câmara, rel. Ministro-Substituto AUGUSTO SHERMAN. 
8.9.	As normas que regulam o processo de controle externo não concedem ao responsável a faculdade de solicitar produção de provas ao TCU, como a colheita de depoimentos ou realização de perícias e diligências. O Tribunal deve julgar com base nas provas documentais constantes dos autos, reunidas pelos órgãos de controle interno e pela unidade técnica, em confronto com aquelas produzidas e apresentadas pelo responsável em sua peça de defesa (Acórdão 3535/2015-TCU-Segunda Câmara, rel. Ministro AUGUSTO NARDES) .
8.10.	Não cabe ao TCU, a pedido do responsável, realizar diligências para obtenção de provas adicionais às que se encontram no processo. Eventuais dificuldades do responsável na obtenção dos documentos necessários à prestação de contas dos recursos geridos, inclusive as derivadas de ordem política, se não resolvidas administrativamente, devem ser por ele levadas ao conhecimento do Poder Judiciário por meio de ação própria, uma vez que a responsabilidade pela comprovação da boa e regular aplicação dos recursos públicos é pessoal (Acórdão 352/2017-TCU-Primeira Câmara, rel. Ministro BENJAMIN ZYMLER) .
8.11.			No que concerne à questão da responsabilidade subjetiva com base na Lei 13.655/2018 (Lei de Introdução às Normas do Direito Brasileiro - LINDB) , cabe assinalar que as alterações promovidas pela norma legal, em especial a inclusão do art. 28, não provocam modificação nos requisitos necessários à responsabilidade financeira pelo débito - o dever de indenizar os prejuízos ao erário permanece sujeito à comprovação de dolo ou culpa (Acórdão 2391/2018-TCU-Plenário, rel. Ministro BENJAMIN ZYMLER, e 5547/2019-TCU-1ª Câmara, rel. Ministro BENJAMIN ZYMLER) .
8.12.	Importa mencionar, ainda, que, na aplicação de sanções, o TCU deve considerar a natureza e a gravidade da infração, os danos que delas provieram para a Administração Pública, as circunstâncias agravantes ou atenuantes e os antecedentes do agente, nos termos do art. 22, § 2º (Acórdão 2463/2019-TCU-Primeira Câmara, rel. Ministro BRUNO DANTAS) . Para fins de aplicação de sanções pelo TCU, deve-se verificar a ocorrência de culpa grave ou dolo do administrador público (Acórdão 11762/2018-TCU-Segunda Câmara, rel. Ministro-Substituto MARCOS BEMQUERER) . 
8.13.			Para fins do exercício do poder sancionatório do TCU, erro grosseiro é o que decorreu de grave inobservância do dever de cuidado, isto é, que foi praticado com culpa grave (Acórdão 1689/2019-TCU-Plenário, rel. Ministro AUGUSTO NARDES, 2924/2018-TCU-Plenário, rel. Ministro JOSÉ MÚCIO MONTEIRO, e 2391/2018-TCU-Plenário, rel. Ministro BENJAMIN ZYMLER) . 
8.14.	In casu, conclui-se que as irregularidades cometidas (omissão do dever de vigilância em relação ao subordinado ao qual delegou competência para a fiscalização das obras, quando deveria ter se assegurado da regularidade dos atos praticados c/c não estabelecer controles internos apropriados para garantir que o contrato firmado atendesse ao requisito de economia na execução e à proibição dos custos unitários de materiais e serviços de obras executados com recursos do orçamento da União serem superiores à medição daqueles constantes do Sinapi) foram praticadas pelo Sr. Dênio Peixoto Ribeiro, no mínimo, com culpa grave (por negligência e/ou imprudência) , tendo ele assumido todos os riscos envolvidos na prática do ato administrativo, pois era de se esperar dele a adequada supervisão hierárquica e o estabelecimento de controles internos apropriados para garantir que o contrato firmado atendesse ao requisito de economia na execução e à proibição dos custos unitários de materiais e serviços de obras executados com recursos do orçamento da União serem superiores à medição daqueles constantes do Sinapi.  
8.15.	À luz do Acórdão 2681/2019-TCU-Primeira Câmara, rel. Ministro BENJAMIN ZYMLER, tem-se que, para fins de responsabilização perante o TCU, pode ser tipificado como erro grosseiro o descumprimento de regra expressa em instrumento de convênio. Tal conduta revela nível de atenção aquém ao de uma pessoa com diligência abaixo do patamar médio, o que configura culpa grave, passível de multa. No caso, houve evidente descumprimento da cláusula segunda, inciso II, alíneas "b", "e" e "q" do Convênio 0108/2007, de 26/12/2007 (peças 1, p. 36-47; e 6, p. 14-36 e 38) .
8.16.	Salienta-se, por oportuno, não haver nos presentes autos elementos hábeis a comprovar a ocorrência de circunstâncias práticas, ainda que de ordem estrutural, a limitar ou condicionar a ação do responsável ora recorrente no exercício da adequada supervisão hierárquica e o estabelecimento de controles internos apropriados para garantir que o contrato firmado atendesse ao requisito de economia na execução e à proibição dos custos unitários de materiais e serviços de obras executados com recursos do orçamento da União serem superiores à medição daqueles constantes do Sinapi.  
8.17.	De todo o exposto, propõe-se refutar a tese do recorrente.
9.	Ocorrência de boa-fé
9.1.	O Sr. Márcio Souza Faria argumenta que, acaso tenha havido superfaturamento no convênio, não teria havido negligência por parte da análise técnica da Funasa, o que demonstraria a boa-fé no exame e no acompanhamento (peça 114, p. 6) .
	Análise:
9.2.	No que concerne à questão da boa-fé, a jurisprudência deste Tribunal sedimentou entendimento de que quando se trata de processos atinentes ao exercício do controle financeiro da Administração Pública, tais como o que ora se examina, a boa-fé não pode ser presumida, devendo ser demonstrada e comprovada a partir dos elementos que integram os autos. Tal interpretação decorre da compreensão de que, relativamente à fiscalização dos gastos públicos, privilegia-se a inversão do ônus da prova, pois cabe ao gestor comprovar a boa aplicação dos dinheiros e valores públicos sob sua responsabilidade.
9.3. 	Diante desse contexto, e após exame de toda a documentação carreada aos autos, não há como se vislumbrar a boa-fé na conduta do recorrente; já que não foram constatados atos ou fatos atenuantes os quais pudessem apontar para atitude zelosa e diligente desse em relação à aprovação do orçamento de obras sem a observância do requisito de economia na execução e à proibição dos custos unitários de materiais e serviços de obras executados com recursos do orçamento da União serem superiores à medição daqueles constantes do Sinapi.
9.4.	No âmbito do TCU, é considerado de boa-fé o responsável que, embora tenha concorrido para o dano ao erário ou outra irregularidade, seguiu as normas pertinentes, os preceitos e os princípios do direito. A análise da conduta, portanto, é feita sob o ponto de vista objetivo, sem que seja necessária a comprovação de má-fé (dolo) , mas apenas da ausência de boa-fé objetiva, para a responsabilização do agente (Acórdão 7936/2018-TCU-Segunda Câmara, rel. Ministro-Substituto AUGUSTO SHERMAN) . Nesse sentido, tem-se os Acórdão 13732/2019-TCU-Primeira Câmara, rel. Ministro WALTON ALENCAR RODRIGUES; 8987/2018-TCU-1ª Câmara, rel. Ministro WALTON ALENCAR RODRIGUES; e 1921/2011-2ª Câmara, rel. Ministro RAIMUNDO CARREIRO.
9.5.	Diante disso, não se acolhe a tese do recorrente. 
CONCLUSÃO
10.		Das análises anteriores, conclui-se pela negativa de provimento dos recursos interpostos pelos Srs. Márcio Souza Faria e Dênio Peixoto Ribeiro; considerando-se que:
	a) não ocorreu prescrição do dano ao erário com base no regime da Lei 9.873/1999, tampouco alteração no resultado do julgamento a quo;
	b) não há que se falar em cerceamento de defesa por parte do Sr. Dênio Peixoto Ribeiro, porquanto não buscou na respectiva unidade dos Correios de Planalto da Serra/MT, em três oportunidades, a correspondência encaminhada pelo TCU (Base da Receita e endereço da Prefeitura) - considerando-se, nesse contexto, as regras de negócio da prestação de serviço público da Empresa Brasileira de Correios e Telégrafos (aspectos normativos operacionais) ;
	c) o Sr. Márcio Souza Faria não trouxe aos autos elementos comprobatórios hábeis a desconstituir ou mesmo atenuar sua culpabilidade no superfaturamento tratado nesta TCE;
	d) o Sr. Dênio Peixoto Ribeiro não trouxe aos autos elementos comprobatórios hábeis a comprovar a plena execução do Convênio 0108/2007;
	e) os documentos públicos (relatórios da Funasa e da CGU) têm presunção legal de autenticidade, cabendo o ônus da prova à parte que alega a falsidade, seja obtendo seu reconhecimento judicial, seja carreando aos autos elementos suficientemente fortes para caracterizar a ocorrência da alegada falsificação, fato não observado nos presentes autos;
	f)  as normas que regulam o processo de controle externo não concedem ao responsável a faculdade de solicitar produção de provas ao TCU, como a colheita de depoimentos ou realização de perícias e diligências; e
	g) a boa-fé não deve ser presumida mas sim demonstrada e comprovada, fato que não ocorreu nos presentes autos, já que não foram constatados atos ou fatos atenuantes os quais pudessem apontar para atitude zelosa e diligente do Sr. Márcio Souza Faria em relação à aprovação do orçamento de obras sem a observância do requisito de economia na execução e à proibição dos custos unitários de materiais e serviços de obras executados com recursos do orçamento da União serem superiores à medição daqueles constantes do Sinapi.
PROPOSTA DE ENCAMINHAMENTO
11.	Ante todo o exposto, submete-se à consideração superior a presente análise dos recursos de reconsideração interpostos pelos Srs. Márcio Souza Faria e Dênio Peixoto Ribeiro contra o Acórdão 7053/2019-TCU-Primeira Câmara, propondo-se, com fundamento no art. 32, inciso I, e 33, da Lei 8.443/1992:
	a) 	conhecer dos recursos e, no mérito, negar-lhes provimento; e
	b)	 dar ciência da deliberação que vier a ser adotada aos recorrentes, à Fundação Nacional de Saúde (Funasa) , à Controladoria-Geral da União, à Procuradoria da República no Estado de Mato Grosso, e aos demais interessados.
:

Marly Souza Faria (7529/O/OAB-MT), representando Márcio Souza Faria; Magno Israel Miranda Silva (32.898/OAB-DF), representando Dênio Peixoto Ribeiro.

Subprocurador-Geral Paulo Soares Bugarin.

TOMADA DE CONTAS ESPECIAL. NÃO COMPROVAÇÃO DA REGULAR APLICAÇÃO DOS RECURSOS. CITAÇÃO DOS RESPONSÁVEIS. IRREGULARIDADES NÃO JUSTIFICADAS. CONTAS IRREGULARES. DÉBITO. MULTA. RECURSOS DE RECONSIDERAÇÃO. CONHECIMENTO E PROVIMENTO. SUPRESSÃO DE INSTÂNCIA DE DEFESA. CITAÇÃO POR EDITAL NULA. NULIDADE DO ACÓRDÃO APENAS EM RELAÇÃO AOS RECORRENTES. MANUTENÇÃO EM RELAÇÃO AOS DEMAIS. ORIENTAÇÃO À SEGECEX. RESTITUIÇÃO DOS AUTOS À UNIDADE TÉCNICA.

TOMADA DE CONTAS ESPECIAL (TCE)

Secretaria de Recursos (Serur); Secretaria de Controle Externo de Tomada de Contas Especial (SecexTCE).

Trata-se de recursos de reconsideração interpostos por Márcio Souza Faria, na condição de engenheiro da Fundação Nacional de Saúde (Funasa) responsável pela aprovação do orçamento das obras, e Dênio Peixoto Ribeiro, ex-Prefeito Municipal de Planalto da Serra/MT (gestões 2005-2008 e 2009-2012) , contra o Acórdão 7053/2019-TCU-Primeira Câmara, relator o E. Ministro Benjamin Zymler, que condenou os responsáveis em débito, com imposição de multa e julgamento pela ilegalidade de suas contas, tal como transcrito no relatório. 
Na origem, a tomada de contas especial foi instaurada pela Funasa em desfavor de Dênio Peixoto Ribeiro, ex-Prefeito, em razão de irregularidades no âmbito do Convênio 108/2007 (Siafi 633975) , celebrado entre a Fundação e o Município, e que tinha por objeto a execução do sistema de abastecimento de água.
As irregularidades que motivaram a condenação dos responsáveis foram três: a) medição e pagamento por serviços não executados; b) superfaturamento de preços; c) superfaturamento por liquidação irregular de despesa em itens com sobrepreço.
Em face da revelia dos responsáveis Dênio Peixoto Ribeiro, Cleudson Luiz Fernandes e Márcio Souza Faria, bem como da rejeição das alegações de defesa da Saneplan Saneamento e Terraplenagem Ltda. ME, esta Corte deliberou, por meio do Acórdão recorrido, julgar irregulares as contas dos responsáveis, condenando-os solidariamente em débito e aplicando-lhes multa individual.
Irresignado, o ex-prefeito, Dênio Peixoto Ribeiro, opôs embargos de declaração em face do Acórdão combatido, os quais foram conhecidos e, no mérito, rejeitados, por meio do Acórdão 9811/2019-TCU-Primeira Câmara, relator o E. Ministro Benjamin Zymler.
Inconformados, Márcio Souza Faria e Dênio Peixoto Ribeiro interpuseram os recursos de reconsideração em análise. 
A Serur e o MPTCU propuseram conhecer e negar provimento aos recursos.
De início, conheço dos recursos, uma vez satisfeitos os requisitos atinentes à espécie.
No mérito, não adiro aos pareceres precedentes por considerar que assiste razão aos recorrentes no que tange à ocorrência de erros processuais que acabaram, por motivos distintos, prejudicando o pleno exercício da defesa de ambos os recorrentes, em afronta aos princípios do contraditório e da ampla defesa.
Márcio Souza Faria alega que não poderia ter sido considerado revel porque apresentou, tempestivamente, suas alegações de defesa. Essa questão sequer foi analisada pela Serur.
De fato, consta à peça 114 a apresentação de documento intitulado de "Defesa Administrativa", que contém as alegações de defesa do recorrente, apresentado em resposta à sua citação. Sendo assim, foi-lhe suprimida uma instância de defesa, o que acarreta a nulidade do acórdão em relação a ele.
Dênio Peixoto Ribeiro, por sua vez, alega que sua citação por edital deve ser considerada nula, uma vez que ele tinha endereço certo tanto em seu local de moradia, quando no local de seu trabalho (a Prefeitura) , sendo possível que fosse citado em ambos. 
Como se observa nas peças 66, 112, 113 e 119, as comunicações direcionadas ao responsável foram devolvidas com a inscrição "não recebido", com a explicação de que o "destinatário não retirou objeto na Unidade dos Correios". Esse procedimento só ocorre quando os Correios realizam a chamada "entrega interna", procedimento previsto na Portaria 567, de 29/11/2011, segundo o qual cada cidadão deve ir à respectiva agência para retirar suas encomendas e comunicações. Tal procedimento é adotado em zonas rurais e/ou em cidades com menor população, nos termos da mencionada norma.
Em julgado recente, o TCU decidiu que não deve ser considerada válida a citação por edital quando as comunicações retornarem com a informação "não procurado". Nesse sentido, transcrevo trechos da parte dispositiva do Acórdão 3191/2022-TCU-Segunda Câmara, relator o E. Ministro Antonio Anastasia, no qual consta a seguinte orientação à Segecex:
9.2. orientar a Segecex no sentido de que observe os procedimentos descritos no voto que fundamenta esta deliberação, nas hipóteses em que os Correios devolverem a comunicação processual com a inscrição "não procurado".
9.3. restituir os autos à SecexTCE, para a reinstrução deste processo, escoimado das nulidades ora declaradas.
Pela clareza, transcrevo trecho do voto condutor do referido precedente, detalhando a orientação dada à Segecex, com os devidos fundamentos jurídicos:
Com efeito, o procedimento adotado pela unidade técnica não observou a regulamentação do tema no TCU, disposta na Resolução 170/2004, segundo a qual a citação por edital somente é cabível quando o responsável for localizado, devendo-se entender como não localizado aquele que está em local incerto, ignorado ou inacessível. É o que diz o art. 3º, especialmente seu inciso IV e seu §2º, com a seguinte redação:
Art. 3º As comunicações serão encaminhadas aos seus destinatários por meio de: (NR) (Resolução-TCU nº 235, de 15/09/2010, BTCU 36/2010, DOU de 20/09/2010) 
I - correio eletrônico, fac-símile ou telegrama;
II - servidor designado;
III - carta registrada, com aviso de recebimento;
IV - edital publicado no Diário Oficial da União, quando o seu destinatário não for localizado, nas hipóteses em que seja necessário o exercício de defesa.
V - plataforma de serviços digitais Conecta-TCU ou outra solução de tecnologia da informação adotada pelo Tribunal com funcionalidades específicas de comunicação processual. (AC) (Resolução-TCU nº 316, de 22/04/2020, BTCU Deliberações 75/2020) 
 (...) 
Conforme acredito ter demonstrado, o ora embargante reside em local certo, conhecido e acessível, mas que apenas não foi procurado pelos Correios por decisão mercadológica daquela própria empresa postal. Desse modo, entendo não atendidos os pressupostos autorizadores da citação por edital.
Por outro lado, o próprio art. 3º prevê outras opções para se efetivar a citação do responsável como, por exemplo, a designação de servidor para a entrega da citação pessoalmente, nos termos do inciso II do aludido art. 3º.
Seria ainda possível a adoção de outras providências, tais como a solicitação de auxílio ou colaboração à unidade jurisdicionada ou órgão de controle interno, à secretaria do TCU situada na unidade da federação na qual reside o destinatário ou ainda aos órgãos de controle externo estaduais.
Todas essas providências estão previstas nas alíneas "b", "c" e "d" do inciso II do art. 6º da citada Resolução 170/2004, para os casos em que os Correios informam que o destinatário mudou-se, é desconhecido ou que o endereço é insuficiente, mas que, a meu ver, são aplicáveis por analogia também à hipótese em que os Correios devolvem a correspondência com a inscrição "não procurado", com o seguinte teor:
Art. 6º Na hipótese de os Correios informarem que o destinatário:
 (...) 
II - mudou-se, é desconhecido ou que o endereço é insuficiente, caberá à unidade remetente adotar uma ou mais das seguintes providências:
 (...) 
b)  solicitação de auxílio à unidade jurisdicionada ou órgão de controle interno ao qual esteja vinculado o destinatário ou o processo;
c)  solicitação de colaboração à secretaria do Tribunal na unidade da federação em que se supõe residir o destinatário; 
d)  solicitação de colaboração dos órgãos de controle externo estaduais.
Considerando a lacuna constante da Resolução 170/2004, porquanto não disciplina expressamente sobre os procedimentos a serem adotados nas hipóteses em que os Correios devolvem a correspondência com a inscrição "não procurado", entendo pertinente fazer constar do acórdão orientação à Segecex sobre o assunto, conforme disposto neste voto.
A situação ocorrida no acórdão transcrito é idêntica a destes autos, com o agravante de que, no presente caso, nem mesmo o envio à sede da Prefeitura foi levado à efeito pelos Correios, uma vez que a comunicação enviada com o endereço do órgão também retornou com a inscrição "não procurado" (peça 119, p.2) , mesmo a Prefeitura possuindo caixa postal própria (peça 142) , o que, em tese, deveria impossibilitar o retorno da carta registrada com tal informação. 
Dessa forma, a citação do ex-prefeito deve ser considerada nula.
Por todo o exposto, é mandatório que se anule o acórdão recorrido em relação aos dois recorrentes, mantendo-se suas disposições em relação aos demais responsáveis, em linha com o seguinte enunciado de jurisprudência:
É possível a declaração de nulidade apenas parcial de acórdão condenatório, por vício insanável na citação de um dos responsabilizados, quando não resultar em prejuízo aos demais responsáveis. (Acórdão 7761/2019-TCU-Segunda Câmara, relator o E. Ministro-Substituto André de Carvalho - publicado no Boletim de Jurisprudênciaº 281 de 23/09/2019) .
Ante o exposto, voto por que o Tribunal acolha a minuta de acórdão que ora submeto à apreciação do colegiado.
TCU, Sala das Sessões, em 9 de agosto de 2022.
WALTON ALENCAR RODRIGUES 
Relator